ACORDAO-COMPLETO-2423519

ACÓRDÃO 13976/2020 ATA 43/2020 - PRIMEIRA CÂMARA

VISTOS, relatados e discutidos estes autos de tomada de contas especial instaurada pelo Fundo Nacional de Desenvolvimento da Educação (FNDE) em desfavor de Leonardo Barroso Coutinho, prefeito municipal (2013 a 2016) , em razão de omissão no dever de prestar contas dos recursos recebidos por força do Programa Projovem Urbano, no exercício de 2015,
ACORDAM os Ministros do Tribunal de Contas da União, reunidos em sessão da Primeira Câmara, ante as razões expostas pelo Relator, em:
9.1. com fundamento nos arts. 1º, inciso I, 16, inciso III, alínea "a", 19 e 23, inciso III, da Lei 8.443/1992, c/c o art. 214, inciso III, do Regimento Interno do TCU, julgar irregulares as contas de Leonardo Barroso Coutinho (XXX.726.853-XX) ; 
9.2. com fundamento no art. 58 inciso I, da Lei 8.443/1992, aplicar a Leonardo Barroso Coutinho (XXX.726.853-XX) a multa no valor de R$ 8.000,00 (oito mil reais) , atualizada monetariamente desde a data do presente acórdão até a do efetivo recolhimento, se for pago após o vencimento, na forma da legislação vigente, fixando o prazo de 15 (quinze) dias, a contar do recebimento da notificação, para que seja comprovado, perante este Tribunal, o recolhimento da quantia ao Tesouro Nacional, nos termos do art. 23, inciso III, alínea "a", da referida Lei, c/c o art. 214, inciso III, alínea "a", do Regimento Interno do TCU;
9.3. autorizar, desde logo, nos termos do art. 28, inciso II, da Lei 8.443/1992, a cobrança judicial da dívida caso não atendida a notificação;
9.4. dar ciência deste acórdão ao responsável e ao Fundo Nacional de Desenvolvimento da Educação.

Tomada de Contas especial instaurada pelo Fundo Nacional de Desenvolvimento da Educação em razão de omissão no dever de prestar contas dos recursos recebidos por força do Programa Projovem Urbano, no exercício de 2015.

Primeira Câmara

Município de Caxias/MA.

3. Responsável: Leonardo Barroso Coutinho (XXX.726.853-XX).

13.1. Ministros presentes: Walton Alencar Rodrigues (Presidente), Bruno Dantas (Relator) e Vital do Rêgo.
13.2. Ministros-Substitutos presentes: Augusto Sherman Cavalcanti e Weder de Oliveira.

ACORDAO-COMPLETO-2530309

Acórdão 7747/2022 - Primeira Câmara

ACORDAO-COMPLETO-2453646

Acórdão 9089/2021 - Primeira Câmara

BRUNO DANTAS

Por registrar as principais ocorrências havidas no andamento do processo até o momento, resumindo os fundamentos das peças acostadas aos autos, adoto como relatório, com os ajustes necessários, a instrução da secretaria responsável pela análise da demanda (peça 50) , a qual contou com a anuência do corpo diretivo da unidade (peças 51 e 51) e do Ministério Público junto ao TCU (peça 53) :
"INTRODUÇÃO
1. Cuidam os autos de tomada de contas especial instaurada pelo Fundo Nacional de Desenvolvimento da Educação (FNDE) , em desfavor de Leonardo Barroso Coutinho (gestão 2013/2016) , em razão de omissão no dever de prestar contas dos recursos recebidos por força do Projovem Urbano, no exercício de 2015, tendo o prazo final para apresentação da prestação de contas expirado em 2/12/2016.
HISTÓRICO
2. Em 18/5/2018, com fundamento na IN/TCU 71/2012, alterada pela IN/TCU 76/2016 e DN/TCU 155/2016, o dirigente do Fundo Nacional de Desenvolvimento da Educação autorizou a instauração da tomada de contas especial (peça 1) . O processo foi registrado no sistema e-TCE com o número 701/2018.
3. Os recursos repassados pelo FNDE ao município de Caxias - MA, no âmbito do Projovem Urbano - exercício 2015, totalizaram R$ 132.699,00 (peça 3) . 
4. O fundamento para a instauração da Tomada de Contas Especial, conforme consignado na matriz de responsabilização elaborada pelo tomador de contas, foi a constatação da omissão no dever legal de prestar contas.
5. O responsável arrolado na fase interna foi devidamente comunicado e, diante da ausência de justificativas suficientes para elidir as irregularidades e da não devolução dos recursos, instaurou-se a tomada de contas especial.
6. No relatório (peça 15) , o tomador de contas concluiu que o prejuízo importaria no valor original de R$ 132.699,00, imputando-se a responsabilidade a Leonardo Barroso Coutinho, prefeito no período de 1/1/2013 a 31/12/2016, na condição de gestor e responsável pela prestação de contas dos recursos. 
7. Em 24/9/2018, a Controladoria-Geral da União emitiu o relatório de auditoria (peça 16) , em concordância com o relatório do tomador de contas. O certificado de auditoria e o parecer do dirigente do órgão de controle interno concluíram pela irregularidade das presentes contas (peças 17 e 18) .
8. Em 24/10/2018, o ministro responsável pela área atestou haver tomado conhecimento das conclusões contidas no relatório e certificado de auditoria, bem como do parecer conclusivo do dirigente do órgão de controle interno manifestando-se pela irregularidade das contas e determinou o encaminhamento do processo ao Tribunal de Contas da União (peça 19) .
9. Na instrução inicial (peça 22) , analisando-se os documentos nos autos, concluiu-se pela necessidade de realização de citação e audiência para as irregularidades abaixo: 
9.1. Irregularidade 1: não comprovação da boa e regular aplicação dos recursos federais repassados em face da omissão no dever de prestar contas.
9.1.1. Descrição da irregularidade: não comprovação da boa e regular aplicação dos recursos federais repassados ao município de Caxias - MA, em face da omissão no dever de prestar contas dos valores transferidos, no âmbito do Projovem Urbano, no exercício de 2015, cujo prazo encerrou-se em 2/12/2016.
9.1.2. Evidências da irregularidade: Parecer financeiro (peça 8) .
9.1.3. Normas infringidas: art. 37, caput, c/c o art. 70, parágrafo único, da Constituição da República Federativa do Brasil; art. 93, do Decreto-lei 200/1967; art. 66, do Decreto 93.872/1986; e item VIII da Resolução CD/FNDE 8, de 16 e abril de 2014.
9.2. . Débito relacionado ao responsável Leonardo Barroso Coutinho:
	Data de ocorrência
	Valor histórico (R$) 

	19/1/2015
	132.699,00

9.2.1. Cofre credor: Fundo Nacional de Desenvolvimento da Educação.
9.2.2. Responsável: Leonardo Barroso Coutinho.
9.2.2.1. Conduta: não demonstrar a boa e regular aplicação dos recursos federais recebidos por meio do Projovem Urbano, no exercício de 2015, em face da omissão na prestação de contas, cujo prazo encerrou-se em 2/12/2016.
9.2.2.2. Nexo de causalidade: a conduta descrita impediu o estabelecimento do nexo causal entre as possíveis despesas efetuadas com os recursos recebidos, no âmbito do Projovem Urbano, no exercício de 2015, em afronta ao art. 37, caput, c/c o art. 70, parágrafo único, da Constituição da República Federativa do Brasil; art. 93 do Decreto-lei 200/1967; art. 66, do Decreto 93.872/1986; e item VIII da Resolução CD/FNDE 8, de 16 e abril de 2014.
9.2.2.3. Culpabilidade: não há excludentes de ilicitude, de culpabilidade e de punibilidade; é razoável supor que o responsável tinha consciência da ilicitude de sua conduta; era exigível conduta diversa da praticada, qual seja, desincumbir-se do seu dever por meio da apresentação da prestação de contas no prazo e forma devidos. 
9.2.3. Fundamentação para o encaminhamento: 
9.2.3.1. Como restou caracterizada a omissão no dever de prestar contas, também se verificou a não comprovação da boa e regular aplicação dos recursos objeto deste processo. 
9.2.3.2. Nesse diapasão, cabe ressaltar que é pacífica a jurisprudência deste Tribunal no sentido de que compete ao gestor o ônus de provar a aplicação regular dos recursos que lhe foram confiados (Acórdão 974/2018-TCU-Plenário (Relator: Bruno Dantas) , 511/2018 - Plenário (Relator: Aroldo Cedraz) , 3875/2018 -Primeira Câmara (Relator: Vital Do Rêgo) , 1983/2018  - Primeira Câmara (Relator: Bruno Dantas) , 1294/2018 - Primeira Câmara (Relator: Bruno Dantas) , 3200/2018 - Segunda Câmara (Relator: Aroldo Cedraz) , 2512/2018 - Segunda Câmara (Relator: Aroldo Cedraz) , 2384/2018 - Segunda Câmara (Relator: José Múcio Monteiro) , 2014/2018 - Segunda Câmara (Relator: Aroldo Cedraz) , 901/2018 - Segunda Câmara (Relator: José Múcio Monteiro) , entre outros) .
9.2.4. Encaminhamento: citação.
9.3. Irregularidade 2: não cumprimento do prazo para apresentação de prestação de contas pelo gestor dos recursos
9.3.1. Descrição da irregularidade: não cumprimento do prazo originalmente estipulado para prestação de contas do Projovem Urbano, cujo prazo encerrou-se em 2/12/2016.
9.3.2. Evidências da irregularidade: Parecer financeiro (peça 8) .
9.3.3. Normas infringidas: art. 37, caput, c/c o art. 70, parágrafo único, da Constituição da República Federativa do Brasil; art. 93, do Decreto-lei 200/1967; art. 66, do Decreto 93.872/1986; e item VIII da Resolução CD/FNDE 8, de 16 e abril de 2014.
9.3.4. Responsável: Leonardo Barroso Coutinho.
9.3.4.1. Conduta: descumprir o prazo originalmente estipulado para prestação de contas dos recursos federais recebidos à conta do Projovem Urbano, o qual se encerrou em 2/12/2016.
9.3.4.2. Nexo de causalidade: a conduta descrita impediu o estabelecimento do nexo causal entre as possíveis despesas efetuadas com os recursos recebidos, no âmbito do Projovem Urbano, no exercício de 2015, em afronta ao art. 37, caput, c/c o art. 70, parágrafo único, da Constituição da República Federativa do Brasil; art. 93 do Decreto-lei 200/1967; art. 66, do Decreto 93.872/1986; e item VIII da Resolução CD/FNDE 8, de 16 e abril de 2014.
9.3.4.3. Culpabilidade: não há excludentes de ilicitude, de culpabilidade e de punibilidade; é razoável supor que o responsável tinha consciência da ilicitude de sua conduta; era exigível conduta diversa da praticada, qual seja, desincumbir-se do seu dever por meio da apresentação da prestação de contas no prazo e forma devidos. 
9.3.5. Encaminhamento: audiência.
10. Em cumprimento ao Pronunciamento da Unidade Técnica (peça 24) , foram efetuadas citação e audiência dos responsáveis, nos moldes adiante:
a)  Leonardo Barroso Coutinho - promovida a citação e a audiência do responsável, conforme delineado adiante:
	Comunicação: Ofício 1640/2019 - Seproc (peça 26) 
Data da Expedição: 11/4/2019
Data da Ciência: 26/4/2019 (peça 31) 
Nome Recebedor: Givaldo Santana Souza
Observação: Ofício enviado para o endereço do responsável da base do CPF, conforme pesquisa de endereço nos sistemas corporativos do TCU, em sistema custodiado da Receita Federal (peças 25) .
Fim do prazo para a defesa: 26/4/2019
	
11. Ressalta-se que, para a citação/audiência realizadas, tiveram o aviso de recebimento (peça 31) datado de 26/4/2019.
12. Depois da emissão do ofício de citação/audiência em 11/4/2019, o FNDE, por meio do Ofício 25620/2019 (peça 34) , datado de 29/7/2019, informou ao TCU sobre o recebimento de documentação a título de prestação de contas intempestiva do Projovem/2015, a qual seria objeto de emissão de Nota Técnica.
13. Conforme consulta ao SiGPC juntada aos autos pelo responsável (peça 33, p. 3) , foi possível atestar que a prestação de contas intempestiva foi inserida nesse sistema, em 20/5/2019, pelo prefeito Fábio José Gentil Pereira Rosa, portanto, após a consumação da citação/audiência em 26/4/2019 (peça 31) .
14. Já a instrução de 16/10/2019 (peça 35) propôs a realização de diligência ao FNDE, para ultimar o envio da retromencionada Nota Técnica.
15. Por fim, a Nota Técnica 1934147/2020 do FNDE, datada de 13/7/2020, juntada aos autos (peça 46) , concluiu pela suficiência da documentação apresentada para fins de prestação de contas.
16. Após concedida prorrogação de prazo, foi juntado aos autos, em 27/5/2020, pelo advogado do responsável, as razões de justificativa (peça 32) para a omissão na prestação de contas, acompanhada de notícia da apresentação intempestiva da prestação de contas no SiGPC, em 20/5/2019, conforme recibo desse sistema (peça 33, p. 3) .
ANÁLISE DOS PRESSUPOSTOS DE PROCEDIBILIDADE DA IN/TCU 71/2012
Prejuízo ao Contraditório e Ampla Defesa
17. Verifica-se que não houve o transcurso de mais de dez anos desde o fato gerador sem que tenha havido a notificação do responsável pela autoridade administrativa federal competente (art. 6º, inciso II, c/c art. 19 da IN/TCU 71/2012, modificada pela IN/TCU 76/2016) , uma vez que o fato gerador da irregularidade sancionada ocorreu em 3/12/2016, haja vista que o vencimento do prazo para prestação de contas deu-se em 2/12/2016, e o responsável foi notificado sobre as irregularidades pela autoridade administrativa competente conforme abaixo:
17.1. Leonardo Barroso Coutinho, por meio de ofício (peça 6) , recebido em 27/12/2016, conforme AR (peça 7) .
Valor de Constituição da TCE. 
18. Verifica-se, ainda, que o valor atualizado do débito apurado (sem juros) em 1/1/2017 é de R$ 156.093,83, portanto superior ao limite mínimo de R$ 100.000,00, na forma estabelecida conforme os arts. 6º, inciso I, e 19 da IN/TCU 71/2012, modificada pela IN/TCU 76/2016. 
OUTROS DÉBITOS NOS SISTEMAS DO TCU COM OS MESMOS RESPONSÁVEIS
19. Informa-se que foi encontrado débito imputável aos responsáveis em outros processos em tramitação no Tribunal:
	Responsável
	Processos

	Leonardo Barroso Coutinho
	Processo 005.484/2019-7, Processo 040.297/2018-7, Processo 027.752/2018-6 e Processo 027.525/2018-0

20. A tomada de contas especial está, assim, devidamente constituída e em condição de ser instruída.
EXAME TÉCNICO
21. Em consulta ao sistema corporativo do instaurador, SiGPC, verifica-se que o repasse do Projovem Urbano/2015 registra 'Manifestação FNDE em documentação intempestiva':
 
22. Pois bem, essa manifestação do FNDE, registrada no SiGPC, esta consubstanciada na sua Nota Técnica 1934147/2020 (peça 46) , a qual concluiu pela suficiência da documentação apresentada para fins de prestação de contas e fez referência à Nota Técnica 23/2020 da Coordenação-Geral de Educação de Jovens e Adultos (COEJA/MEC) , a qual, por sua vez, concluiu pela aprovação do cumprimento do objeto do programa.
23. Nesse contexto, houve perda do objeto da citação, pois foi afastado o débito, em razão do FNDE ter concluído, em sua Nota Técnica (peça 46) , pelo cumprimento do objeto do programa e pela suficiência da documentação, apresentada de forma intempestiva a título de prestação de contas. Portanto, em decorrência, não subsiste débito imputável ao responsável Leonardo Barroso Coutinho.
24. Por outro lado, a audiência desse mesmo responsável (peça 26) , decorrente do 'não cumprimento do prazo para apresentação de prestação de contas pelo gestor dos recursos', demanda a análise das razões de justificativa apresentadas (peça 32) pelo advogado do responsável, as quais passam a ser analisadas.
Razões de Justificativa de Leonardo Barroso Coutinho
25. No item 2 de suas razões de justificativa (peça 33) , argumenta-se, em síntese, que o prazo inicialmente assinalado, 02/12/2016, o sistema SIGPC não se encontrava disponível para apresentação da devida prestação de contas, tal qual como ocorrido nos demais exercícios financeiros.
26. Admite não possuir documentação vinculada ao Projovem Urbano/2015 para sustentar o afirmado e apresenta outras duas transferências que teriam passado por atrasos na liberação do sistema para envio da prestação de contas.
27. Argumenta, por fim, que, no último mês de sua gestão, dezembro/2016, não foi possível a devida prestação dos recursos recebidos por 'impossibilidade do sistema SIGPC', não só referente aos recursos de 2015, como diversos outros, os quais somente tiveram o acesso liberado posteriormente.
Análise das Razões de Justificativa
28. Não prospera o argumento trazido aos autos pela defesa de que a funcionalidade Prestação de Contas do Projovem Urbano/2015 não estaria disponível no SiGPC/Contas Online em dezembro/2016, em razão da seguinte apuração:
a) o Portal do FNDE (peça 48) divulgou, em 19/9/2016, a disponibilização da inserção no SiGPC da prestação de contas do Projovem Urbano para os entes federativos que receberam apoio financeiro do programa entre 2011 e 2015;
b) ademais, tendo em vista que uma prorrogação para envio da prestação de contas no SiGPC estaria prevista em Resolução do FNDE, foi realizada pesquisa no Portal do FNDE, listada todas resoluções entre 2015 e 2020 (peça 49) , não sendo observada nenhuma prorrogação para a prestação de contas do Projovem Urbano/2015; a única ampliação observada é para a prestação de contas dos recursos recebidos em 2016, conforme art. 1ª da Resolução CD/FNDE 8/2017. 
29. Dessa forma, não é possível acatar as razões de justificativa para o não cumprimento do prazo originalmente estipulado para prestação de contas do Projovem Urbano/2015, cujo prazo encerrouse em 2/12/2016.
30. Nesse contexto, considerando que a prestação de contas foi apresentada em 20/5/2015, após a realização da audiência, em 26/4/2019 (peça 31) , em consonância com a jurisprudência vigente no TCU, deverá ser aplicada multa ao responsável por restar caracterizada a omissão na apresentação da prestação de contas no prazo devido sem as devidas justificativas. Na sequência, será apresentada a fundamentação com base nas normas e jurisprudência do TCU para esse encaminhamento.
31. O disciplinamento vigente no RITCU (Regimento Interno do TCU, Resolução TCU 155/2002) , dispõe no sentido de julgamento das contas como irregular e aplicação de multa, para a não apresentação da prestação de contas no prazo regular, conforme registrado nos arts. 209, §3º, e 268, inc. I, não obstante, deve-se observar também o §4º do art. 209, in verbis (grifo nosso) :
Art. 209. O Tribunal julgará as contas irregulares quando evidenciada qualquer das seguintes ocorrências:
I - omissão no dever de prestar contas;
 (...) 
§ 3º Contas que não consigam demonstrar por outros meios a boa e regular aplicação dos recursos poderão ser julgadas irregulares, nos termos do inciso II do caput, sem prejuízo da imputação de débito.
§ 4º Citado o responsável pela omissão de que trata o inciso I, bem como instado a justificar essa omissão, a apresentação posterior das contas, sem justificativa para a falta, não elidirá a respectiva irregularidade, podendo o débito ser afastado caso a documentação comprobatória das despesas esteja de acordo com as normas legais e regulamentares e demonstre a boa e regular aplicação dos recursos, sem prejuízo de aplicação da multa prevista no inciso I do art. 268.
 (...) 
Art. 268. O Tribunal poderá aplicar multa, nos termos do caput do art. 58 da Lei nº 8.443, de 1992, atualizada na forma prescrita no §1º deste artigo, aos responsáveis por contas e atos adiante indicados, observada a seguinte gradação:
I - contas julgadas irregulares, não havendo débito, mas comprovada qualquer das ocorrências previstas nos incisos I, II e III do caput do art. 209, no valor compreendido entre cinco e cem por cento do montante definido no caput deste artigo;
31.1. Registra-se que esses dispositivos do RITCU estão em consonância com o previsto na Lei Orgânica do TCU, Lei 8.443/1992, arts. 16, inc. III, alínea a, 19, parágrafo único, 58, inc. I.
32. Dessa forma, a Lei Orgânica do TCU, alínea 'a' do inc. III do art. 16, define como irregularidade grave a omissão na prestação de contas e determina, se for o caso, a aplicação de multa. Em outras palavras, ao aprovar essa Lei, o legislador inseriu no ordenamento jurídico que a omissão na prestação de contas deve levar ao julgamento das contas pela irregularidade, quando caracterizada temporalmente a omissão, não cabendo qualquer outra deliberação do TCU em sentido contrário, conforme alegado pela defesa.
33. Já o que o RITCU dispôs foi tão somente disciplinar em que momento a omissão, ou seja, o não cumprimento do prazo previsto para a apresentação da prestação de contas, passa a configurar irregularidade com aplicação de multa, admitindo o afastamento dessa irregularidade se e somente se apresentada justificativa para o atraso.
33.1. Sendo assim, o TCU entende, conforme art. 209, §4º, do RITCU, que a data limite que torna a omissão passível de julgamento pela irregularidade, inerente ao não cumprimento do prazo previsto para a apresentação da prestação de contas, é a da notificação da audiência do responsável pelo TCU, para apresentação das razões de justificativa. Nesse contexto, somente é afastada essa irregularidade se a defesa lograr justificar, de forma satisfatória, o atraso para o não cumprimento da apresentação das contas dentro do prazo fixado.
34. Nesse sentido, vasta jurisprudência do TCU, ao longo do tempo, corrobora a análise apresentada até aqui, a exemplo de:
'A apresentação extemporânea da prestação de contas, sem atenuantes que justifiquem o atraso, porém com elementos que comprovem a boa e regular aplicação dos recursos, permite a exclusão do débito, mas não elide a omissão inicial, cabendo o julgamento pela irregularidade das contas com aplicação de multa. (Acórdão 1217/2019-TCU-Plenário-Relator Walton Alencar Rodrigues) 
A apresentação intempestiva de documentação comprovando a boa e regular aplicação dos recursos financeiros recebidos da União elide o débito, mas não afasta a omissão inicial do gestor, ensejando a irregularidade das contas com a aplicação de multa ao responsável. (Acórdão 4838/2017-TCU-Segunda Câmara-Relator Marcos Bemquerer) 
A apresentação intempestiva das contas poderá elidir o débito em face da comprovação da aplicação regular dos recursos. Todavia, ela não sana a irregularidade inicial do gestor  (omissão de prestar contas dos recursos recebidos) . (Acórdão 4887/2015-TCU-Primeira Câmara-Relator Benjamin Zymler) 
A apresentação intempestiva dos elementos que comprovam a aplicação regular de recursos de convênio não sana a omissão no dever de prestar contas. Nesse caso, o débito é afastado, mas a omissão continua a representar falta grave, ensejando a irregularidade das contas do gestor, com incidência de multa. (Acórdão 7402/2011-TCU-Primeira Câmara-Relator Marcos Bemquerer) 
A intempestiva apresentação de documentos comprobatórios da aplicação dos recursos na finalidade do convênio, necessariamente integrantes da prestação de contas, pode elidir o débito, se comprovada a sua regular aplicação, mas não sana a grave irregularidade inicial, caracterizada pela omissão, e implica o julgamento pela irregularidade das contas e a aplicação de multa ao gestor. (Acórdão 6273/2010-TCU-Primeira Câmara-Relator Walton Alencar Rodrigues) 
A omissão na prestação de contas é causa suficiente para decretação da irregularidade das contas e aplicação de multa. A simples apresentação intempestiva e forçada de documentos de despesas tem natureza de prova desconstitutiva do débito, quando houver, mas não da omissão consumada. (Acórdão 560/2008-TCU-Primeira Câmara-Relator Augusto Nardes) 
A apresentação intempestiva de documentos integrantes da prestação de contas, pode elidir o débito, no caso de comprovada aplicação regular dos recursos, mas não sana a omissão inicial do gestor, e importa no julgamento pela irregularidade das contas e aplicação de multa. (Acórdão 1349/2006-TCU-Segunda Câmara-Relator-Ubiratan Aguiar) 
A apresentação intempestiva de contas, que poderia ser relevada por meio do julgamento pela regularidade com ressalvas, é aquela em que o gestor não cumpre o prazo previsto para apresentação das contas, porém o faz espontaneamente. Aqueles que deixam de prestar contas e só o fazem quando instados a tal, não são intempestivos, mas omissos, sendo as contas irregulares. (Acórdão 1678/2005-TCU-Primeira Câmara-Relator Marcos Vinicios Vilaça.) '
35. Essa posição majoritária do Tribunal está muito bem explicitada e fundamentada no voto revisor do Ministro Walton Alencar Rodrigues que foi acatado na deliberação do Acórdão 1217/2019-TCU-Plenário, cujo excerto, transcreve-se: 
'Trata-se de processo de tomada de contas especial, instaurada contra gestor de recursos públicos federais, que se omitiu no dever de prestar contas.
O julgamento pela irregularidade das contas de gestor, que não as apresentou no tempo e no modo exigidos pela lei, decorre diretamente de expresso comando legal, materializado no art. 16, III, a da Lei 8.443/92.
Veja-se que a irregularidade decorre de literal interpretação da norma jurídica e não de exegese evolutiva, adotada por esta Corte, por razões de conveniência. A propósito, eis os termos da Lei 8.443/92, in verbis:
Art. 16. As contas serão julgadas: 
III - irregulares, quando comprovada qualquer das seguintes ocorrências:
a) Omissão no dever de prestar contas;
A questão da omissão na prestação de contas e dos seus efeitos não é nova, tendo já o Tribunal a enfrentado, em diversas ocasiões, prevalecendo o entendimento esposado pela norma no sentido dos julgamentos pela irregularidade das contas.
Além disso, a elisão do débito, mediante a apresentação da prestação de contas, após a atuação deste Tribunal, não sana a irregularidade decorrente da omissão do gestor no dever de prestar contas. Esse excepcional efeito poderia advir da apresentação de fundamentadas, aceitáveis e pertinentes justificativas para o atraso, como seria o caso de furacões, enchentes e outros acidentes naturais.
O E. Ministro Carlos Átila, no voto proferido no Acórdão 327/1995-TCU-Primeira Câmara, já defendia a tese de que a omissão no dever de prestar contas, por si só, constitui razão bastante para o julgamento pela irregularidade, por configurar grave infração à norma legal.
Da mesma forma, o E. Ministro Adhemar Ghisi, no voto proferido no Acórdão 208/1996-TCU-Segunda Câmara, quando considerou que solução diversa equivaleria a transformar esta Corte de Contas em espécie de órgão cobrador de contas, ao invés de julgador, como, obviamente, é o seu papel constitucional.
A propósito, não houve nenhuma modificação, no quadro legal, que justificasse a alteração de entendimento, a partir de nova exegese da legislação em vigor, consolidada no Estatuto do Tribunal de Contas da União, a Lei 8.443/92.
O administrador público que, após assinar convênios, acordos, ou ajustes públicos, comprometendo-se a prestar contas dos recursos recebidos, no prazo nele determinado, e não as presta, no devido tempo, viola o princípio constitucional do dever de prestar contas, insculpido dentre os princípios constitucionais sensíveis, ou seja, dentre os que autorizam a União intervir nos Estados e os Estados nos Municípios (art. 34, VII, d; 35, II, da CF) .
O parágrafo único do art. 70, da Constituição Federal, expressamente determina a prestação de contas de qualquer pessoa física ou jurídica, pública ou privada, que utilize, arrecade, guarde, gerencie ou administre dinheiros, bens e valores públicos ou pelos quais a União responda, ou que, em nome desta, assuma obrigações de natureza pecuniária.
No âmbito infraconstitucional, o art. 1º, inciso VII, do Decreto-Lei 201/67, define como infração penal o descumprimento de tal dever:
'Art. 1º. São crimes de responsabilidade dos prefeitos municipais, sujeito ao julgamento do Poder Judiciário, independentemente do pronunciamento da Câmara de Vereadores: (...) 
VII - deixar de prestar contas no devido tempo, ao órgão competente, da aplicação de recursos, empréstimos, subvenções ou auxílios internos e externos, recebidos a qualquer título;'
A norma incriminadora possui o elemento objetivo 'no devido tempo', o que significa dizer que não exclui o crime de omissão no dever de prestar contas o fato de prestá-las intempestivamente, após cobrança do órgão de controle. Se o administrador não prestar contas, no prazo acordado, nos termos do convênio, estará omisso no dever de prestar contas e terá as contas julgadas irregulares. Tanto faz se tiver o administrador desviado a totalidade dos recursos ou se os tiver aplicado regularmente. A única diferença das duas situações seria a existência, ou não, de débito. A norma penal é expressa ao fazer referência ao tempo em que deveria ter sido realizada a prestação de contas, sob pena de configurar omissão, mesmo que posteriormente o responsável venha a prestá-las.
Desta forma, mesmo que possível ao gestor apresentar as contas em fase posterior a que se encontra o processo, não teria êxito em elidir a irregularidade da omissão, que é penalmente relevante na configuração do tipo do crime de responsabilidade.
Ao julgar o Recurso Especial 140.729-GO, a 5ª Turma do E. Superior Tribunal de Justiça entendeu que há justa causa para a ação penal na conduta típica do prefeito municipal que se omite em prestar contas ao órgão competente, nos prazos e condições fixados em lei, a teor do que dispõe o art. 1º, inc. VI, do Decreto-lei 201/67. Da mesma forma, o RE
142.167-GO também se referiu ao elemento temporal, no caso de prefeito 'que deixa de prestar contas de sua administração no prazo legal'.
No âmbito do TCU, o legislador ordinário relacionou expressamente o simples fato da omissão no dever de prestar contas como causa suficiente para o julgamento das contas como irregulares (Lei 8.443/92, art. 16, III, 'a') 
[...]
A única forma de afastar o débito do gestor inicialmente omisso decorre da regularidade dos gastos, fato que, por si só, não afasta a irregularidade proveniente da omissão. Essa exatamente a hipótese a que se refere o parágrafo único do artigo 19 da Lei Orgânica do TCU, ao citar a alínea 'a' e prever a possibilidade de o responsável ter suas contas julgadas irregulares, por omissão, sem débito.
Por força do texto legal, devidamente regulamentado por meio do § 4º do artigo 209 do Regimento Interno do TCU, a comprovação intempestiva da regularidade dos dispêndios, com o correspondente afastamento do débito, só pode resultar no julgamento pela regularidade das contas, quando a omissão é plenamente justificada.
A tese contrária, no sentido de que a posterior comprovação de regularidade de gastos tem o condão de afastar a omissão, sem a apresentação de justificativas verossímeis e aceitas, torna inútil ou inaplicável a hipótese prevista na lei.
É evidente que uma disposição legal não deve ser interpretada de modo que se torne inaplicável.
Não deve prosperar o entendimento de que a alínea 'a' do inciso III do artigo 16 não seria aplicável a casos semelhantes ao que ora se discute, porque a lei, como demonstrado, já tratou da questão.
Assim, a lei faculta ao gestor omisso a comprovação da regularidade da aplicação dos recursos, com o objetivo de afastar-lhe a imputação de débito, sem, contudo, afastar a irregularidade decorrente da omissão, a menos que esta seja suficientemente justificada.
Esse entendimento é o único em consonância com todas as referências legais anteriormente citadas, que enfatizam não só o dever constitucional de prestar contas do bom uso dos recursos públicos geridos, mas, também, a importância de essa obrigação ocorrer no prazo e na forma devidas, sob pena de comprometer e até mesmo impedir o controle a cargo dos órgãos concedentes e dos órgãos de controle interno e externo.
Tal comprometimento, no âmbito deste Tribunal, percebe-se nos inúmeros casos em que a prestação de contas é realizada de forma extemporânea, após longa omissão dos responsáveis, ocasiões em que, salvo raríssimas exceções, há certa condescendência na análise de documentos apresentados a título de prestação de contas, quando, na verdade, tal análise deveria ser extremamente criteriosa, afastando a regularidade da despesa, cujo aproveitamento pela sociedade não restasse comprovado.
A redação atual do Regimento Interno do TCU veio disciplinar a possibilidade de o gestor justificar sua omissão, com a consequente possibilidade de o gestor lograr sanar o débito e a omissão, o que conduziria à regularidade das contas.
[...]
Veja-se que a nova redação, agora albergada no § 4º, do art. 209 do RI/TCU, menciona a necessidade de que o gestor seja instado a justificar sua omissão, deixando assente que a apresentação intempestiva das contas, desacompanhadas das devidas justificativas, não afasta a irregularidade.
'§ 4º Citado o responsável pela omissão de que trata o inciso I, bem como instado a justificar essa omissão, a apresentação posterior das contas, sem justificativa para a falta, não elidirá a respectiva irregularidade, podendo o débito ser afastado caso a documentação comprobatória das despesas esteja de acordo com as normas legais e ser afastado caso a documentação comprobatória das despesas esteja de acordo com as normas legais e regulamentares e demonstre a boa e regular aplicação dos recursos, sem prejuízo de aplicação da multa prevista no inciso I do art. 268.'
O disposto na norma transcrita guarda perfeita compatibilidade com as hipóteses legais contidas na Lei Orgânica do TCU e constitui redação mais consentânea com a jurisprudência vigente. O gestor omisso somente poderá ter suas contas julgadas sem débito se, evidentemente, vier a prestá-las, após configurada a omissão e ser instado pelo Tribunal a fazê-lo, e lograr comprovar a correta aplicação dos recursos públicos.
Mas a comprovação do correto emprego das verbas federais não implica a regularidade das contas, uma vez que permanece a irregularidade da omissão. Nesses casos a lei prevê a hipótese de incidência expressa e obrigatória do julgamento pela irregularidade das contas do gestor omisso, mas sem débito.
A tese contrária implica tornar necessariamente ineficaz e sem aplicação comando legal expresso, vigente e absolutamente conforme a Constituição, enfraquecendo as normas legais e as normas expressas, constantes do convênio, assinado pelos responsáveis que, deliberadamente, optam por descumprir os prazos.
O Regimento Interno, de forma razoável, permite afastar a irregularidade das contas em caso de omissão apenas se o gestor justificar devidamente a falta cometida, ou seja, demonstrar, de forma cabal, a impossibilidade de ter prestado suas contas tempestivamente.
[...]
Por essas razões, com as devidas vênias, não há fundamento para alteração de entendimento consolidado, no sentido de apenar o gestor omisso somente com a aplicação da multa do artigo 58, II, da Lei Orgânica do TCU, julgando suas contas regulares com ressalva.
Considerando o exposto e em consonância com o Ministério Público junto ao TCU, manifesto-me pela irregularidade das contas de [responsável 1] e de [responsável 2], aplicando-lhes a multa prevista no artigo 58 da Lei 8.443/1992.'
36. Ressalta-se que, a omissão inicial no dever de prestar contas, irregularidade cuja responsabilidade recai sobre Leonardo Barroso Coutinho, movimentou desnecessariamente a máquina administrativa, despendendo recursos humanos e materiais no âmbito do FNDE, da Controladoria-Geral da União e do Tribunal de Contas da União. 
36.1. Esse dispêndio desnecessário, diga-se de passagem, constitui a principal motivação das decisões supracitadas (item 34 e 35 desta instrução) . Sobre o assunto, oportuno mencionar excerto do Voto do Exmo. Ministro Raimundo Carreiro, condutor do Acórdão 4460/2011-TCU-Segunda Câmara, in verbis: 
'13. Logo, na medida em que sua omissão ensejou a movimentação de toda a máquina administrativa no âmbito interno e externo, imperioso que seja apenada, pois constitui conduta grave, além de violar a Constituição Federal, a Lei nº 8.443/92 e o próprio convênio que geriu. 
14. Por este motivo, em que pese elidido esteja o débito, impõe-se o julgamento pela irregularidade das contas e a aplicação de multa.'
37. Dessa forma, como, no caso concreto, a defesa do responsável não logrou apresentar razão de justificativa que explique de forma satisfatória porque a prestação de contas não foi apresentada até o prazo previsto de 2/12/2016 e, cumulativamente, a prestação de contas foi apresentada, em 20/5/2019, somente após instado pelo TCU em audiência, em 26/4/2019, não resta outro encaminhamento senão propor o julgamento das contas pela irregularidade com aplicação de multa.
Prescrição da Pretensão Punitiva
38. Vale ressaltar que a pretensão punitiva do TCU, conforme Acórdão 1441/2016-TCU-Plenário, Relator Benjamin Zymler, que uniformizou a jurisprudência acerca dessa questão, subordinase ao prazo geral de prescrição indicado no art. 205 do Código Civil, que é de dez anos, contado da data de ocorrência da irregularidade sancionada, nos termos do art. 189 do Código Civil, sendo este prazo interrompido pelo ato que ordenar a citação, a audiência ou a oitiva do responsável.
39. No caso em exame, não ocorreu a prescrição, uma vez que a irregularidade sancionada ocorreu em 3/12/2016 e o ato de ordenação da citação ocorreu em 16/10/2019 (peça 25) .
40. CONCLUSÃO  
41. Em face da análise realizada pelo FNDE, com emissão de Nota Técnica pela suficiência da documentação intempestiva apresentada a título de prestação de contas do Projovem Urbano/2015, devese afastar o possível débito imputado inicialmente ao responsável.
42. Não obstante, considerando que a documentação intempestiva da prestação de contas foi inserida no SiGPC em 20/5/2019 (peça 33, p. 3) , posterior, portanto, à notificação da audiência, em 26/4/2019 (peça 31) , as contas de Leonardo Barroso Coutinho devem ser julgadas irregulares, cabendo, ainda, em face da gravidade da conduta, a aplicação da multa prevista no art. 58, inciso I, da Lei 8.443/1992. 
43. Em acréscimo, registra-se que a audiência do responsável se deu justamente para apresentação de razões de justificativa para o 'Não cumprimento do prazo originalmente estipulado para prestação de contas' (peça 26) , sendo que a defesa do responsável (peça 32) não trouxe justificativas para respaldar a não apresentação da prestação de contas no tempo devido.
44. Portanto, como a documentação encaminhada intempestivamente a título de prestação de contas (peça 33, p. 3) ocorreu após a notificação da audiência do responsável, persiste a omissão no dever de prestar contas, no tempo devido. 
45. Assim, uma vez que a Nota Técnica (peça 46) não altera os limites objetivos do conteúdo da audiência, permanecendo a omissão no dever de prestação pela qual o responsável foi instado a se manifestar nos autos, tornar-se despicienda nova convocação do responsável para se pronunciar nos autos, desta feita, especificamente sobre a nota técnica, haja vista não haver nenhum elemento novo capaz de direta ou indiretamente interferir na razão que motivou a audiência do responsável, qual seja, a omissão de prestar contas.
46. Por fim, como houve elementos que modificaram o entendimento acerca das irregularidades em apuração, com exclusão da irregularidade inerente ao débito, altera-se a matriz de responsabilização apresentada anteriormente (peça 21) , quando da elaboração da instrução da peça 21, que propôs a citação e audiência do responsável, para substituí-la pela nova matriz em anexo, ao final da presente instrução.
PROPOSTA DE ENCAMINHAMENTO
47. Diante do exposto, submetem-se os autos à consideração superior, propondo:
a) rejeitar as razões de justificativa apresentadas pelo responsável Leonardo Barroso Coutinho (CPF: XXX.726.853-XX) ;
b) com fulcro nos arts. 1º, inciso I, 16, inciso III, alínea 'b', da Lei 8.443/1992, c/c o art. 23, inciso III, da mesma Lei, e nos arts. 1º, inciso I, 209, inciso II, e 214, inciso III, do Regimento Interno julgar irregulares as contas do responsável Leonardo Barroso Coutinho (CPF: XXX.726.853-XX) ;
c) aplicar a Leonardo Barroso Coutinho (CPF: XXX.726.853-XX) a multa prevista no art. 58, inciso I da Lei 8.443/1992, fixando-lhe o prazo de quinze dias, a contar da notificação, para comprovar perante o Tribunal (art. 214, inciso III, alínea 'a', do Regimento Interno) , o recolhimento da dívida aos cofres do Tesouro Nacional, atualizada monetariamente desde a data do acórdão até a do efetivo recolhimento, se for paga após o vencimento, na forma da legislação em vigor;
d) autorizar, desde logo, nos termos do art. 28, inciso II, da Lei 8.443/1992, a cobrança judicial das dívidas, caso não atendidas as notificações;
e) autorizar, caso solicitado, o pagamento da dívida do responsável em até 36 (trinta e seis) parcelas mensais e consecutivas, nos termos do art. 217 do Regimento Interno, fixando-lhe o prazo de quinze dias, a contar do recebimento da notificação, para comprovar perante o Tribunal o recolhimento da primeira parcela, e de trinta dias, a contar da parcela anterior, para comprovar os recolhimentos das demais parcelas, devendo incidir sobre cada valor mensal, atualizado monetariamente, os juros de mora devidos, na forma prevista na legislação em vigor; e
f) alertar o responsável de que a falta de comprovação do recolhimento de qualquer parcela importará o vencimento antecipado do saldo devedor, nos termos do § 2º do art. 217 do Regimento Interno deste Tribunal;
g) enviar cópia do Acórdão que vier a ser proferido ao Fundo Nacional de Desenvolvimento da Educação, ao responsável e ao município de Caxias - MA, para ciência, informando que a deliberação, acompanhada do Relatório e do Voto que a fundamenta, está disponível para a consulta no endereço www.tcu.gov.br/acordaos, além de esclarecer que, caso requerido, o TCU poderá fornecer sem custos as correspondentes cópias, de forma impressa.
h) encaminhar cópia da deliberação que vier a ser proferida ao Procurador-Chefe da Procuradoria da República no Estado de Maranhão, nos termos do § 7º do art. 209 do Regimento Interno do TCU, para adoção das medidas que entender cabíveis, informando-lhe que o inteiro teor da deliberação pode ser consultado no endereço http://www.tcu.gov.br/acordaos."
É o Relatório.

James Lobo de Oliveira Lima (6679/OAB-MA) e outros, representando Leonardo Barroso Coutinho.

Procurador Sergio Ricardo Costa Caribé.

TOMADA DE CONTAS ESPECIAL. PROGRAMA PROJOVEM URBANO. EXERCÍCIO DE 2015. OMISSÃO NO DEVER DE PRESTAR CONTAS. CITAÇÃO E AUDIÊNCIA DO RESPONSÁVEL. PRESTAÇÃO DE CONTAS INTEMPESTIVA. SUFICIÊNCIA DA DOCUMENTAÇÃO APRESENTADA. AFASTAMENTO DO DÉBITO. IRREGULARIDADE DAS CONTAS. MULTA.

TOMADA DE CONTAS ESPECIAL (TCE)

Secretaria de Controle Externo de Tomada de Contas Especial (SecexTCE).

Trata-se de tomada de contas especial instaurada pelo Fundo Nacional de Desenvolvimento da Educação (FNDE) em desfavor de Leonardo Barroso Coutinho, prefeito municipal (2013 a 2016) , em razão de omissão no dever de prestar contas dos recursos recebidos por força do Programa Projovem Urbano, no exercício de 2015, tendo o prazo final para apresentação da prestação de contas expirado em 2/12/2016.
Em análise de mérito, a unidade instrutora, em pronunciamentos uniformes, propôs, com a concordância do Ministério Público de Contas, rejeitar as alegações de defesa do responsável, julgando-lhe irregulares as contas e aplicando-lhe a multa prevista no art. 58 da Lei 8.443/1992.
II
Acolho o encaminhamento sugerido pela unidade instrutora e pelo Ministério Público junto ao TCU, razão pela qual incorporo seus fundamentos às minhas razões de decidir.
Nos autos do TC 008.994/2015, Tomada de Contas Especial instaurada diante de omissão no dever de prestar contas de recursos federais repassados mediante convênio, apresentei meu entendimento quanto à regra explicitada no § 4º do art. 209 do Regimento Interno desta Corte para a omissão e a consequência da apresentação intempestiva das contas. Contudo, a tese prevalecente foi de que a elisão do débito, mediante a apresentação da prestação de contas após a atuação deste Tribunal, não sana a irregularidade decorrente da omissão do gestor no dever de prestar contas. 
Conforme comentei naquela oportunidade, considero importante para a atuação deste Tribunal que tenhamos uma jurisprudência íntegra, coerente e consolidada. Assim, em respeito à tese prevalecente naquela assentada e observando que o responsável apresentou os documentos probatórios após notificado da audiência e da citação, bem como não logrou trazer aos autos aceitáveis e pertinentes justificativas para o descumprimento do prazo para apresentação da prestação de contas, concordo com o encaminhamento proposto pela unidade instrutora, no sentido de julgar-lhe irregulares as contas, com fundamento no art. 16, inciso III, alínea "a", da Lei 8.443/1992, aplicando-lhe a multa prevista no art. 58, inciso I, da mesma lei. 
Para fins de dosimetria, considero a gravidade do ilícito, apresentação intempestiva dos documentos comprobatórios de despesas, e suas consequências financeiras, decorrentes da instauração da presente TCE, com a realização dos necessários e custosos atos dela advindos, despendendo recursos materiais e humanos de todos os órgãos envolvidos, FNDE, CGU e TCU. 
Ante o exposto, voto por que o Tribunal adote o Acórdão que ora submeto à deliberação deste Colegiado.
TCU, Sala das Sessões Ministro Luciano Brandão Alves de Souza, em 1 de dezembro de 2020.
Ministro BRUNO DANTAS 
Relator